臺灣高等法院民事判決
111年度上易字第419號
上　訴　人　曾金發　　
訴訟代理人　張玉希律師
被  上訴人　虹林生活事業有限公司
法定代理人　李睿霖　　
訴訟代理人　李岳洋律師
          　蔣子謙律師
被  上訴人  李睿霖    
          　傅劍清　　
        　　李朕寶　
        　　甲○○　　
兼上一人之
法定代理人　乙○○　
上二人  之
訴訟代理人　范瑋峻律師
被  上訴人　丙○○　　
法定代理人　丁○○　　
訴訟代理人　林志揚律師

上列當事人間請求損害賠償事件，上訴人對於中華民國111年2月
15日臺灣臺北地方法院109年度訴字第7488號第一審判決提起上
訴，本院於111年11月16日言詞辯論終結，判決如下：
    主      文
上訴駁回。
第二審訴訟費用由上訴人負擔。
    事實及理由
壹、程序方面
一、按解散之公司，於清算範圍內，視為尚未解散，公司法第25
    條定有明文。而所謂清算完結，係指清算人就清算程序中應
    為之清算事務，實質全部辦理完竣而言，不以法院之備案為
    依據（最高法院104年度台上字第2024號民事裁判意旨參照
    ）。是公司向法院聲報清算完結，僅屬備案性質，法院准予
    備案，亦無實質確定力，倘清算職務未履行完畢，公司清算
    即未完成，公司法人格亦不消滅，不因其曾向法院聲報清算
    完結經准予備查而有別。查本件被上訴人虹林生活事業有限
    公司（下稱虹林公司）前經股東決議解散並選任被上訴人李
    睿霖為清算人，經臺北市政府於民國107年6月25日函准解散
    登記，李睿霖並向原法院呈報清算人就任，而原法院則以10
    8年司司字548號於108年10月7日准予備查，嗣李睿霖雖向原
    法院聲報虹林公司清算完結，亦經原法院於111年2月10日函
    准備查等情，有上開臺北市政府函文、虹林公司變更登記表
    、原法院索引卡查詢資料及函文在卷可參（見原審卷一第57
    至63、205頁、本院卷一第377至387頁）。惟依前揭說明，
    虹林公司既與上訴人間就本件債務是否清理完成尚有爭執，
    自不生清算完結之效果，是虹林公司之法人格仍未消滅，仍
    具當事人能力，並應以清算人李睿霖為其法定代理人，合先
    敘明。
二、被上訴人傅劍清、李朕寶、李睿霖均經合法通知未於言詞辯
    論期日到場，核皆無民事訴訟法第386條所列各款情形，爰
    依上訴人之聲請（見本院卷二第193頁），准由其一造辯論
    而為判決。
貳、實體方面　　　
一、上訴人主張：李睿霖為虹林公司之法定代理人，傅劍清係業
    務經理，李朕寶及訴外人戊○○（原名吳品賢，於106年6月23
    日改名）則係業務員，渠等均知悉伊持有私立○○公墓之骨灰
    位（下稱系爭灰位）2個及功德牌位（下稱系爭牌位）4個。
    李朕寶於99年7月間，向伊誆稱系爭灰位及系爭牌位若湊成5
    個將較易出售云云，致伊陷於錯誤，而以新臺幣（下同）51
    萬2000元向虹林公司購買系爭灰位4個及系爭牌位2個；戊○○
    於99年10月間，向伊誆稱系爭灰位若轉換成私立○○公墓之骨
    甕位（下稱系爭甕位，與系爭灰位及牌位合稱系爭殯葬設施
    ）較易出售云云，致伊陷於錯誤，而以伊原有6個系爭灰位
    加價58萬8000元向虹林公司換購成系爭甕位6個。詎虹林公
    司、李朕寶及戊○○均未代伊出售系爭殯葬設施，伊於99年12
    月接獲臺北市政府警察局刑事警察大隊證人通知書，始知受
    騙，且虹林公司就伊所購系爭殯葬設施，短少移轉所坐落之
    新北市○○區○○段000地號土地（下稱系爭土地）應有部分110
    /100000，致伊受有計110萬元損害（計算式：51萬2000元＋5
    8萬8000元＝110萬元）。而戊○○已於109年5月16日死亡，其
    繼承人為被上訴人丙○○、甲○○、乙○○，應於繼承遺產範圍內
    同負連帶賠償責任。爰依侵權行為法則、民法第197條第2項
    之不當得利法則及繼承之法律關係，求為命被上訴人連帶給
    付伊110萬元，及自民事準備一狀繕本送達最後一位被上訴
    人之翌日起算法定遲延利息之判決（原審為上訴人敗訴之判
    決，上訴人不服，提起上訴）。並於本院上訴聲明：㈠原判
    決廢棄。㈡被上訴人應連帶給付上訴人110萬元，及自原審民
    事準備一狀繕本送達最後一位被上訴人之翌日起至清償日止
    按年息5%計算之利息。
二、被上訴人則以：㈠李朕寶未於本院言詞辯論期日到場，亦未
    提出書狀；㈡傅劍清未於本院言詞辯論期日到場，惟其在原
    審以書狀陳述略以：伊僅協助虹林公司處理內部庶務，非該
    公司之業務經理。李朕寶、戊○○銷售殯葬設施予上訴人之事
    與伊無涉；㈢虹林公司略以：上訴人未舉證李朕寶及戊○○在
    對其銷售系爭殯葬設施之過程有何詐欺情事，且上訴人亦未
    提出買賣契約證明其受移轉之系爭土地應有部分有所短少。
    再者，上訴人於99年7月30日購買系爭灰位及系爭甕位，卻
    遲於109年9月24日始提起本件侵權行為損害賠償訴訟，顯已
    罹於10年之請求權時效；㈣李睿霖未於本院言詞辯論期日到
    場，惟其在原審為與上開虹林公司相同之答辯；㈤丙○○、甲○
    ○、乙○○略以：上訴人未舉證戊○○之銷售手法有何不合法情
    事，且戊○○僅係單純出售系爭殯葬設施，無從知悉是否經主
    管機關核准，且基於契約相對性，亦不得僅憑他人契約遽認
    其受有系爭土地應有部分不足之損害。又上訴人於99年提起
    刑事告訴時，即知有損害及賠償義務人，則其於109年9月24
    日提起本件訴訟，已逾2年請求權時效；各等語，資為抗辯
    。並於本院答辯聲明：如主文所示。
三、查，㈠虹林公司曾對外銷售○○開發有限公司（下稱○○開發公
    司）、○○墓園股份有限公司（下稱○○墓園公司）之系爭殯葬
    設施；㈡上訴人於98年間原即持有系爭灰位2個及系爭牌位4
    個；㈢李朕寶前為虹林公司副理，其於99年7月26、27日為虹
    林公司銷售含土地之系爭灰位4個（每個售價9萬8000元）、
    系爭牌位2個（每個售價6萬元）予上訴人，合計售價51萬20
    00元；㈣上訴人於99年10月26、27日以其原持有之含土地系
    爭灰位1個，加價9萬8000元，向虹林公司業務員戊○○換購為
    含土地系爭甕位1個，又於99年11月30日以其原持有含土地
    系爭灰位5個，加價49萬元，向虹林公司戊○○換購含土地系
    爭甕位5個；㈤虹林公司於99年9月、100年1月間，先後移轉
    系爭土地應有部分40/100000、50/100000予上訴人；㈥戊○○
    於109年5月16日經發現死亡，其配偶為乙○○，未成年子女則
    包括甲○○（法定代理人為乙○○）、丙○○（法定代理人為丁○○
    ），均未拋棄繼承等情，有買賣投資受訂單、統一發票、系
    爭殯葬設施永久使用權狀、土地登記申請書資料在卷可參（
    見原審卷二第87至93頁、本院卷一第349至361頁、原審卷一
    第171至177、185至189頁、本院卷一第195、215頁），且為
    兩造所不爭執（見本院卷二第121至123頁），堪信為真。
四、本件應審究者為㈠上訴人依侵權行為法則，請求被上訴人連
    帶損害賠償110萬元，有無理由？㈡若無，則上訴人依民法第
    197條第2項之不當得利法則，請求被上訴人返還110萬元，
    有無理由？茲分別論述如下：
㈠、上訴人依侵權行為法則，請求被上訴人連帶損害賠償110萬元
    ，有無理由？
　⒈按因故意或過失，不法侵害他人之權利者，負損害賠償責任
    。違反保護他人之法律，致生損害於他人者，負賠償責任。
    但能證明其行為無過失者，不在此限。數人共同不法侵害他
    人之權利者，連帶負損害賠償責任。受僱人因執行職務，不
    法侵害他人之權利者，由僱用人與行為人連帶負損害賠償責
    任。民法第184條第1項前段、第2項、第185條第1項分別定
    有明文。是侵權行為損害賠償之債，以有損害之發生及有責
    任原因之事實，並二者間有相當因果關係為成立要件，且主
    張侵權行為損害賠償請求權之人，對於侵權行為之成立要件
    應負舉證責任（最高法院109年度台上字第2440號、110年度
    台上字第2968號民事裁判意旨參照）。則原告依侵權行為法
    則請求被告負損害賠償責任，其若未能就上開要件有所舉證
    ，其請求即無從准許。
　⒉上訴人主張虹林公司之法定代理人原為李睿霖，傅劍清係業
    務經理，李朕寶係副理，戊○○則係業務員，其原持有系爭灰
    位2個及牌位4個；李朕寶於99年7月26、27日為虹林公司銷
    售含土地之系爭灰位4個（每個售價9萬8000元）、系爭牌位
    2個（每個售價6萬元）予上訴人，合計售價為51萬2000元；
    上訴人又於99年10月26、27日以其原持有含土地之系爭灰位
    1個加價9萬8000元，由戊○○受理與虹林公司換購為含土地之
    系爭甕位1個，上訴人再於99年11月30日以其原持有含土地
    之系爭灰位5個加價49萬元（即9萬8000元5＝49萬元），亦
    由戊○○受理與虹林公司換購為含土地之系爭甕位5個等情，
    有上訴人提出之買賣投資受訂單、統一發票在卷可參（見原
    審卷二第87至93頁），且為兩造所不爭執（上開不爭執事項
    ㈠㈢㈣㈤），堪信屬實。
　⒊惟上訴人主張李朕寶係以系爭灰位及系爭牌位若湊成5個將較
    易出售云云向其詐騙，致其陷於錯誤，而以51萬2000元向虹
    林公司購買系爭灰位4個及系爭牌位2個，及戊○○係以系爭灰
    位若轉換成系爭甕位較易出售云云向其詐騙，致其陷於錯誤
    ，而先後以其原有之6個系爭灰位合計加價58萬8000元向虹
    林公司換購為系爭甕位6個云云，雖據其提出其之前申告詐
    欺刑案時，戊○○、李朕寶、傅劍清、李睿霖，及訴外人王皓
    泰、蔡育時、陳勇助等人警偵訊筆錄為證（見原審卷一第31
    9至338頁、卷二第95至97頁）。然經核上開筆錄內容，僅能
    證明李睿霖係虹林公司法定代理人，而其餘之人則係受僱於
    虹林公司，及虹林公司曾有銷售系爭殯葬設施等情，未見戊
    ○○、李朕寶、傅劍清、李睿霖對上訴人有何詐騙情事，上訴
    人前揭主張，已無足憑採。
　⒋且上訴人於100年間即主張前揭情事，而申告李睿霖、戊○○、
    李朕寶、傅劍清等人涉犯詐欺罪嫌，經臺灣臺北地方檢察署
    （下稱北檢）檢察官以101年度偵續字第456號為不起訴處分
    ，上訴人聲請再議，臺灣高等檢察署（下稱高檢署）檢察長
    以102年度上聲議字第4477號駁回再議確定，上訴人又聲請
    交付審判，經原法院以102年度聲判字第151號刑事裁定駁回
    其聲請等情，有上開北檢不起訴處分書、高檢署處分書、原
    法院刑事裁定在卷可稽（見原審卷二第99至163頁），且經
    本院調閱上開偵查案卷查明，均認上訴人購買系爭殯葬設施
    過程未見有何遭詐欺之情，亦與本院採相同見解。此外，上
    訴人未能舉證李睿霖、戊○○、李朕寶、傅劍清等人對其有何
    詐欺情事，則上訴人主張被上訴人應就詐欺行為對其負侵權
    行為損害賠償責任，即無可採。
　⒌上訴人雖又主張系爭殯葬設施並未經取得主管機關核准，則
    虹林公司及其受僱人銷售系爭殯葬設施予伊，係違反殯葬管
    理條例第63條第1項之保護他人法律，而構成侵權行為云云
    。惟查：
　　⑴、按殯葬服務業不得提供或媒介非法殯葬設施供消費者使
        用，殯葬管理條例第63條第1項固有明定。惟所謂消費
        者，指以消費為目的而為交易、使用商品或接受服務者
        ；而所謂消費關係，指消費者與企業經營者間就商品或
        服務所發生之法律關係，此觀消費者保護法第2條第1款
        、第3款規定自明。是倘係為投資之目的而交易商品，
        或將該商品用於營利用途，或而非單純供最終消費使用
        之消費關係者，即非上開所稱消費者及消費關係（最高
        法院111年度台抗字第144號、102年度台上字第1458號
        民事裁判意旨、行政院消費者保護委員會98年5月14日
        消保法字第0980003869號函釋參照）。準此，若係為轉
        售獲利之投資目的而購買殯葬設施，即與前揭殯葬管理
        條例第63條第1項所定情形不符，無從主張出賣人有違
        反上開規定之情事。
　　⑵、而上訴人前已自承其在向虹林公司購買系爭殯葬設施前
        ，原即持有系爭灰位2個及系爭牌位4個，其係為委由虹
        林公司出售，而購買系爭殯葬設施等情（見原審卷一第
        7至8頁、北檢100年度偵字第1907號卷三第177至184頁
        ），其所提出之上開買賣投資受訂單，備註欄亦載明：
        「本件買賣產品係屬買賣投資性質，故其價格係為買賣
        投資價，而與現貨使用價有別，投資收益決於市場機制
        ，雙方不負收益之責」等字樣（見原審卷二第87至90頁
        ）。可知上訴人係為轉售獲利之投資目的而向虹林公司
        購買非現貨之系爭殯葬設施，非為最終消費使用而購買
        ，即非前揭所稱消費者及消費關係，與前揭殯葬管理條
        例第63條第1項所定情形不符，則上訴人自無從主張虹
        林公司及其受僱人對其銷售系爭殯葬設施有違反上開殯
        葬管理條例規定之情。　　　　
　　⑶、況上訴人於100年間申告上開詐欺案件、於102年間聲請
        交付審判時，即已主張私立○○公墓係主管機關公告為不
        合法墓園等情，有前揭不起訴處分書、處分書、刑事裁
        定可參，足見上訴人早已知悉系爭殯葬設施未經主管機
        關許可設置。惟上訴人卻自承其於105年間尚將其所有
        系爭甕位2個與訴外人宏宥生活有限公司加價換購為夫
        妻位2個等情（見本院卷一第339頁），且有本院110年
        度上易字第214號刑事判決在卷可參（見本院卷二第93
        至98頁）。足見上訴人係明知系爭殯葬設施未經主管機
        關許可設置，仍以系爭甕位加價換購為夫妻位，益證其
        確係為轉售獲利之投資目的而購買系爭殯葬設施，非為
        最終消費使用而購買，因而並不在意系爭殯葬設施未經
        主管機關許可設置之情事。
　　⑷、依上，上訴人主張虹林公司及受僱人對其銷售系爭殯葬
        設施，違反殯葬管理條例第63條第1項之保護他人法律
        ，應對其負侵權行為損害賠償責任，即非有據。
　⒍上訴人固尚主張虹林公司就伊所購系爭殯葬設施，應移轉系
    爭土地應有部分200/100000予伊，虹林公司卻僅移轉90/100
    000，而短少110/100000，致其受有損害云云，並舉前揭統
    一發票、其系爭土地之所有權狀、訴外人張蘭英之統一發票
    及土地登記謄本（見原審卷一第11、15、19、25、167至169
    頁）、證人即○○開發公司、○○墓園公司法定代理人張忠恕為
    證。然查：
　　⑴、虹林公司於99年間銷售4個含土地之系爭灰位予上訴人，
        同年上訴人又以其共6個含土地之系爭灰位（即其原有
        之系爭灰位2個，加計上開向虹林公司購買之系爭灰位4
        個），加價向虹林公司換購為6個含土地之系爭甕位，
        業如前述。而虹林公司則於99年9月、100年1月間，先
        後移轉系爭土地應有部分40/100000、50/100000予上訴
        人等情，亦有土地登記申請書資料在卷可參（見本院卷
        一第195、215頁），且為兩造所不爭執（上開不爭執事
        項㈥），堪信屬實。
　　⑵、惟證人張忠恕於原審之證詞，僅能證明○○開發公司及○○
        墓園公司對外出售殯葬設施所配土地應有部分比例，尚
        無從證明虹林公司與上訴人間就系爭殯葬設施有關系爭
        土地買賣之應有部分比例（見原審卷一第292至293頁）
        ；至張蘭英向虹林公司購買殯葬設施之統一發票及土地
        登記謄本，亦僅能證明其與虹林公司間之買賣關係，無
        從證明上訴人購買系爭殯葬設施過程有遭任何侵權行為
        之情。則上訴人所舉前揭證據，均無從認定虹林公司及
        其受僱人對其有何侵權行為可言。
　　⑶、依上，尚無從認定虹林公司及其受僱人對上訴人有何侵
        權行為，則上訴人主張被上訴人應對其負侵權行為損害
        賠償責任，亦非有據。
㈡、上訴人依民法第197條第2項之不當得利法則，請求被上訴人
    返還110萬元，有無理由？
　⒈按因侵權行為所生之損害賠償請求權，自請求權人知有損害
    及賠償義務人時起，二年間不行使而消滅，自有侵權行為時
    起，逾十年者亦同。損害賠償之義務人，因侵權行為受利益
    ，致被害人受損害者，於前項時效完成後，仍應依關於不當
    得利之規定，返還其所受之利益於被害人。固為民法第197
    條所明定。
　⒉惟虹林公司、其法定代理人李睿霖及其受僱人傅劍清、李朕
    寶、戊○○等人對上訴人不構成侵權行為，上訴人無從依侵權
    行為之法律關係主張被上訴人應負損害賠償責任，且虹霖公
    司係以合計51萬2000元之售價銷售含土地之系爭灰位4個、
    系爭牌位2個予上訴人，繼由上訴人以其所有含土地之系爭
    灰位6個合計加價58萬8000元向虹林公司換購為含土地之系
    爭甕位6個，均如前述。則虹林公司取得上開價金係本於買
    賣及換購之契約關係，亦非無法律上原因。則上訴人主張依
    民法第197條第2項之不當得利法則，請求被上訴人返還110
    萬元，亦屬無據。　　　　
五、綜上所述，被上訴人依侵權行為法則及民法第197條第2項之
    不當得利法則及繼承之法律關係，請求上訴人連帶給付110
    萬元，及自原審民事準備一狀繕本送達最後一位被上訴人之
    翌日起至清償日止按年息5%計算之利息，為無理由，不應准
    許。原審為上訴人敗訴之判決，於法核無違誤。上訴意旨仍
    執前詞指謫原判決不當，求予廢棄，為無理由，應駁回其上
    訴。
六、本件事證已臻明確，兩造其餘之攻擊或防禦方法及所用之證
    據，經本院斟酌後，認為均不足以影響本判決之結果，爰不
    逐一論列，附此敘明。
七、據上論結，本件上訴為無理由。爰判決如主文。
中　　華　　民　　國　　111 　年　　12　　月　　7 　　日
　　　　　　　　　民事第九庭   
                        審判長法  官  楊絮雲
                              法  官  盧軍傑
                              法  官  陳賢德
正本係照原本作成。
不得上訴。
中　　華　　民　　國　　111 　年　　12　　月　　7 　　日
　　　　　　　　　　　　    　書記官　張佳樺